【裁判字號】    97,上,165
【裁判日期】    971104
【裁判案由】    侵權行為損害賠償
【裁判全文】
臺灣高等法院臺南分院民事判決  97年度上字第165號
上  訴  人  甲○○
被 上 訴人  乙○○
上列當事人間請求侵權行為損害賠償事件，上訴人對於中華民國
97年6月12日臺灣雲林地方法院第一審判決（97年度訴字第159號
）提起上訴，本院於97年10月21日言詞辯論終結，判決如下：
    主  文
上訴及追加之訴與假執行之聲請均駁回。
第二審訴訟費用及追加之訴訴訟費用由上訴人負擔。
    事  實  及  理  由
壹、程序部分：按於第二審為訴之變更、追加，非經他造同意，
    不得為之。但第255條第1項第2款至第6款情形，不在此限；
    又訴之變更、追加他訴，於擴張或減縮應受判決事項之聲明
    行為無礙；民事訴訟法第446條第1項及第255條第1項第3款
    分別定有明文。本件上訴人於原審請求被上訴人應給付上訴
    人新台幣（下同）100萬元，暨自本件之起訴狀繕本送達被
    上訴人翌日起至清償日止，按年息百分之5計算之利息；於
    本院請求被上訴人應給付上訴人250萬元，暨自本件之上訴
    狀繕本送達被上訴人翌日起至清償日止，按年息百分之5計
    算之利息，係屬擴張或減縮應受判決事項之聲明，應予准許
    ，合先敘明。
貳、實體部分：
一、上訴人主張：
  (一)起訴時主張：被上訴人於民國（下同）96年9月20日上午7時
    許，騎乘車牌號碼MKU-163號重型機車，沿雲林縣斗六市○
    ○路由東往西方向行駛時，竟疏未注意車前狀況，適上訴人
    之被繼承人吳廖箱與其孫吳承諭沿該路段同方向步行於前，
    迨被上訴人發覺時已煞避不及，其所騎乘之機車前車頭因而
    撞及吳廖箱，致吳廖箱受有頭部外傷併顱底骨折、右側硬腦
    膜下出血等傷害，經送醫不治死亡。爰依侵權行為之法律關
    係，請求被上訴人賠償給付上訴人殯葬費用35萬元、慰撫金
    65萬元等語。
  (二)於本院補稱：
  1.就審判進行中攻擊防禦方法之提出，即事實之主張及證據之
    提出，由當事人負主張責任，法院須待當事人提出方可在訴
    訟上斟酌。而原審中，上訴人雖已受領強制汽車責任保險之
    理賠金150萬元，惟此部分被上訴人並未主張扣除，此觀判
    決全文即可知悉，而被上訴人既未就扣除之事實予以主張，
    則依照辯論主義之要求，原審即不得於判決時將上開主張納
    入判決之考量，是原審擅自代被上訴人扣抵受領金額，顯然
    違反辯論主義之基本原則。
  2.爰追加慰撫金之賠償金額，由原先請求之65萬元，追加請求
    至215萬元，加上原先請求之35萬元殯葬費，上訴人請求金
    額共250萬元。又雖訴狀送達後，不得將原訴追加或變更，
    惟按民事訴訟法第255條第3款但書規定，擴張應受判決事項
    之聲明者，不在此限，本案正屬擴張慰撫金之聲明。故而，
    上訴人依上開規定應得請求追加慰撫金之數額。
  (三)並聲明：
  1.原判決廢棄。
  2.被上訴人應給付上訴人250萬元，自上訴狀送達翌日起算，
    至清償日止，按年息百分之5計算之利息。
  3.第一、二審訴訟費用由被上訴人負擔。
  4.上訴人願供擔保，請准予宣告假執行。
二、被上訴人則提出如下之抗辯：
  (一)對於過失致吳廖箱死亡乙節不爭執，但上訴人請求金額過高
    ，其無力負擔等語。
  (二)於本院補稱：
  1.上訴人業已受領強制汽車責任險之理賠金150萬元，此為兩
    造所不爭執之事項，此有原審言詞辯論筆錄可稽。而上開兩
    造已列為不爭執之事實，被上訴人即屬已提出該事實，原審
    基於適用法律之職責，據以援引強制汽車責任保險法第32條
    主張扣除已受領強制汽車責任保險之理賠金150萬元，並無
    違背辯論主義之情事，上訴人以被上訴人未主張扣除，顯然
    誤解辯論主義。
  2.原審業已針對兩造之學經歷、工作收入及名下財產詳予審酌
    ，認為65萬元之精神慰撫金是屬相當，簡言之原審已全數准
    許上訴人之請求。現上訴人不服原判決而上訴本院，實難想
    像上訴人因母逝世之精神痛苦之程度在瞬間增加150萬元，
    況如上訴人於其母逝世當時精神痛苦之程度高達215萬元，
    則為何起訴之初未以215萬元請求？足證上訴人實因原審敗
    訴後為圖取得多於150萬元之損害賠償金額，始擴張其請求
    範圍。且依民事訴訟法第277條規定，上訴人就上訴有利於
    己之增加150萬元之慰撫金自應負舉證之責，惟上訴人就其
    所請並未加以舉證，是其增加150萬元精神慰撫金之主張為
    無理由。
  (三)並聲明：
  1.駁回上訴。
  2.第二審訴訟費用由上訴人負擔。
三、兩造不爭執之事項：
  (一)被上訴人於96年9月20日上午7時許，騎乘車牌號碼MKU-163
    號重型機車，沿雲林縣斗六市○○路由東往西方向行駛，疏
    未注意車前狀況，撞及當時步行於前之吳廖箱，致吳廖箱於
    同日下午不治死亡。
  (二)被上訴人上開犯行，業經台灣雲林地方法院（下稱雲林地院
    ）刑事庭依過失致人於死罪，判處有期徒刑六月。並經本院
    97年度交上易字第241號判決上訴駁回，而告確定。
  (三)被上訴人同意上訴人請求的殯葬費35萬元。
  (四)上訴人已受領強制汽車責任險150萬元。
四、本院得心證之理由：
  (一)因故意或過失，不法侵害他人之權利者，負損害賠償責任；
    不法侵害他人致死者，對於支出醫療及增加生活上需要之費
    用或殯葬費之人，亦應負損害賠償責任；不法侵害他人致死
    者，被害人之父、母、子、女及配偶雖非財產上之損害，亦
    得請求賠償相當之金額，民法第184條第1項前段、第192條
    第1項及第194條，分別定有明文。經查，被上訴人於96年9月
    20日上午7時許，騎乘車牌號碼MKU-163號重型機車，沿雲林
    縣斗六市○○路由東往西方向行駛，疏未注意車前狀況，撞
    及當時步行於前之上訴人之母吳廖箱，致吳廖箱於同日下午
    不治死亡之事實，為兩造所不爭執。被上訴人就上開車禍之
    刑事責任，業經雲林地院刑事庭依過失致人於死罪，判處有
    期徒刑六月，並經本院97年度交上易字第241號判決上訴駁
    回確定在案，有雲林地院97年度交易字第21號及本院97年度
    交上易字第241號刑事判決可參。是上訴人之母吳廖箱因被
    上訴人之過失行為而死亡，且吳廖箱死亡之結果與被上訴人
    之過失行為間，有相當因果關係存在，上開過失致死行為自
    屬不法侵害行為。從而，上訴人本於侵權行為損害賠償請求
    權之規定，訴請被上訴人賠償損害，自屬於法有據。
  (二)上訴人請求被上訴人給付之各項損害賠償金額，是否有據，
    分述如下：
  1.殯葬費用部分：上訴人請求殯葬費用35萬元，有南成禮儀社
    明細單、收據等各1份為憑（見原審卷一第6至7頁），復為
    兩造所不爭執，自可認為有此損害。
  2.精神慰撫金部分：查上訴人為國中畢業，從事打零工之工作
    ，每月收入約2萬多元，96年並無所得，名下無任何財產資
    料；而被上訴人亦為國中畢業，從事打零工之工作，無固定
    收入，月收入最多為1萬1,000元，除96年有所得14萬7012元
    外，名下並無任何財產資料，業經兩造陳明，並有原審調閱
    稅務電子閘門財產所得調件明細表一份在卷足憑（見原審卷
    二第14至15頁）。爰審酌上訴人因喪母所受精神上痛苦，及
    兩造之身分、地位、經濟狀況等一切情狀，認以原審核定之
    精神慰撫金65萬元為適當。是上訴人於本院再追加請求150
    萬元之精神慰撫金為無理由，不應准許。
  3.綜上，上訴人所受損害金額為：殯葬費用35萬元、精神慰撫
    金65萬元，合計為100萬元。
  (三)又保險人依強制汽車責任保險法規定所為之保險給付，視為
    被保險人損害賠償金額之一部分；被保險人受賠償請求時，
    得扣除之，強制汽車責任保險法第32條定有明文。查本件事
    故發生後，上訴人業已受領強制汽車責任保險之理賠金150
    萬元，此為兩造所不爭執之事實，已於前述。從而，上訴人
    所受損害金額共計100萬元，經扣抵結果，自不得再向被上
    訴人請求賠償。
五、綜上所述，上訴人本於侵權行為損害賠償之法律關係，請求
    被上訴人給付100萬元及自起訴狀繕本送達之翌日起至清償
    日止，按年息百分之5計算之利息，為無理由，應予駁回。
    其假執行之聲請亦失所附麗，應併予駁回。原審為上訴人敗
    訴之判決，及駁回其假執行之聲請，於法並無不合；上訴人
    上訴意旨指摘原判決不當，求予廢棄改判為無理由，應予駁
    回。其追加之訴應併予駁回。又上訴人追加之訴既經駁回，
    其假執行之聲請亦失所附麗，亦應併予駁回。
六、本件判決結果已明，兩造其餘之攻擊或防禦方法，經本院斟
    酌後，認為均與判決之結果不生影響，自無逐一詳予論駁之
    必要，併此敘明。
七、據上論結，本件上訴及追加之訴為無理由，依民事訴訟法第
    449條第1項、第78條，判決如主文。
中    華    民    國    97    年    11    月     4    日
                   民事第四庭     審判長法  官  王惠一
                                        法  官  王浦傑
                                        法  官  蘇重信
上為正本係照原本作成。
如對本判決上訴，須於判決送達後20日內向本院提出上訴狀，未
表明上訴理由者，應於上訴後20日內，向本院提出理由書（須附
繕本）。依法須繳納裁判費並應委任律師為訴訟代理人，始得上
訴。
中    華    民    國    97    年    11    月     4    日
                                        書記官  陳嘉琍
【附記】
民事訴訟法第466條之1：
(1)對於第二審判決上訴，上訴人應委任律師為訴訟代理人。但上
  訴人或其法定代理人具有律師資格者，不在此限。
(2)上訴人之配偶、三親等內之血親、二親等內之姻親，或上訴人
  為法人、中央或地方機關時，其所屬專任人員具有律師資格並
  經法院認為適當者，亦得為第三審訴訟代理人。
民事訴訟法第466條之2：
  上訴人無資力委任訴訟代理人者，得依訴訟救助之規定，聲請
  第三審法院為之選任律師為其訴訟代理人。


司法院資訊處製作；財團法人民間司法改革基金會備份。
